---
title: "Manual de Demografía y Bioestadística"
author: 
  - name: "Fabián Almirall Marchena"
    affiliation: "Universidad de Costa Rica"
date: last-modified
lang: es
format:
  html:
    theme: 
      light: cosmo
      dark: darkly
    toc: true
    toc-depth: 3
    code-fold: true
    code-summary: "Ver código R"
    code-copy: true
    embed-resources: true
    smooth-scroll: true
  pdf:
    toc: true
    number-sections: true
    colorlinks: true
    papersize: letter
    geometry:
      - top=25mm
      - bottom=25mm
      - left=30mm
      - right=30mm
    header-left: "Manual de Demografía"
    header-right: "Fabián Almirall"
    footer-center: "[page]"
---

# Composición de la Población

## 1. Razón de masculinidad

También es llamada razón de sexo en algunos casos.

Fórmula:

$$
\text{Razón  de  masculidad} = \frac{N_{Masc}}{N_{Fem}} * 100
$$

Interpretación: Cantidad de hombres que hay en una población por cada 100 mujeres.

Por ejemplo, si la razón de masculinidad es igual a 90. Se interpreta como que hay 90 hombres por cada 100 mujeres.

``` r
Razon_M = (pob_masc/pob_fem)*100
```

**Observaciones:**

-   La razón de masculinidad al nacimiento refleja patrones biológicos más o menos estables en distintas poblaciones.

-   En la mayoría de las poblaciones humanas en las que se haya erradicado la mortalidad materna, la curva de razón de masculinidad por edad sigue un patrón descendente claro.

    ```{r, echo=FALSE, warning=FALSE}
    library(readxl)
    library(tidyverse)
    base = read_excel("C:/Users/Ander/Documents/V ciclo statistics/Demografía/lab composición población/razones_lab1.xlsx") #Colocar dirección cade vez que se corre todo
    df_long <- base %>%
      pivot_longer(
        cols = c(`1973`, `1984`, `2000`, `2011`), 
        names_to = "Anio", 
        values_to = "Razon_Masculinidad"
      ) %>%
      mutate(Anio = as.numeric(Anio)) # Convertir año a número para el eje X

    ```

``` r
# Librerías
library(ggplot2) 
library(dplyr)
#o bien puede cargar library(tidyverse) 
ggplot(df_long, aes(x = Edadsimple, y = Razon_Masculinidad, color = factor(Anio)))+
  geom_line(size = 1) +
  geom_point() +
  labs(
    title = "Razón de masculinidad en Costa Rica en los años \n1973,1984, 2000, 2011
",
    x = "Edad Simple",
    y = "Razón de Masculinidad",
    color = "Año"
  ) +
  theme_minimal()



# Gráfico
```

```{r, warning=FALSE}
# Librerías
library(ggplot2) 
library(dplyr)
#o bien puede cargar library(tidyverse) 
ggplot(df_long, aes(x = Edadsimple, y = Razon_Masculinidad, color = factor(Anio)))+
  geom_line(size = 1) +
  geom_point() +
  labs(
    title = "Razón de masculinidad en Costa Rica en los años \n1973,1984, 2000, 2011
",
    x = "Edad Simple",
    y = "Razón de Masculinidad",
    color = "Año"
  ) +
  theme_minimal()
```

## 2. Pirámidez poblacionales

 Ejemplo de código para las piramides en r

``` r
#Creación delas piramides
ggplot(df_final,aes(x=Edadsimple,y=Poblacion,fill=Sexo))+
geom_bar(stat="identity",width=1)+
coord_flip()
```

## 3. Subgrupos Especiales

-   Población a la edad 0: Razón de masculinidad  105

-   Población de 0 a 14 años: Población dependiente joven

-   Población de 15 a 64 años: Población en edades laborales

-   Población de 65 años y más: Población dependiente en edades mayores

## 4. Razones de dependencia

Fórmulas:

$$
\begin{aligned}
\text{Razón de dependencia} &= \frac{N_{0-14} + N_{65\text{ y más}}}{N_{15-64}} \times 100 \\[15pt]
\text{Razón de dependencia joven} &= \frac{N_{0-14}}{N_{15-64}} \times 100 \\[15pt]
\text{Razón de dependencia mayor} &= \frac{N_{65\text{ y más}}}{N_{15-64}} \times 100 \\[15pt]
\text{Razón de envejecimiento} &= \frac{N_{65\text{ y más}}}{N_{0-14}} \times 100
\end{aligned}
$$

Interpretaciones: Para cada interpretación se toma el nombre de la subgrupo de estudio. Por ejemplo:

-   Si la razón de dependencia es igual 91. Entonces, hay 91 personas pertenecientes a la población dependiente joven y mayor, por cada 100 personas pertenecientes a la población en edades laborales.

-   Si la razón de envejecimiento es igual a 82. Entonces, hay 82 personas dependientes en edades mayores por cada 100 personas dependientes en edades jovenes.

### Razón de longevidad

Es un indicador muy utilizado para medir longevidad

$$
\text{Razón de longevidad} = \frac{N_{+75\text{años}}}{N_{+65\text{años}}}
$$

Interpretación:

### Razón Niño /Mujer

Es un indicador muy utilizado para medir fecundidad

Fórmula:

$$
\text{Razón Niño/Mujer} = \frac{N_{0-14}}{NF_{15-49}}*100
$$

Interpretación:

## 5. Calidad de la Información sobre composición por sexo y edad

Cuando se usan censos de población y encuestas para analizar la distribución por edad, la verdadera distribución está afectada por distintos problemas que afectan la calidad del dato:

-   Omisión diferenciada

-   Preferencia de dígitos

-   Exageración de la edad (En Encuestas):

-   Desactualización de marcos muestrales o diseños muestrales con sesgos de selección.

Y existen medidas para analizar la calidad en la declaración de la edad:

-   Índice de Whipple

-   Índice de Myers

## 6. Índice de Whipple

El índice de Whipple se usa para medir la atracción de un dígito final en la declaración de la edad, sobre todo el 5 y el 0. Y este utiliza el supuesto de que los dígitos finales de las edades siguen una distribución uniforme.

Fórumulas:

$$
\begin{aligned}
I_W &= \frac{5 \times \sum_{i=5}^{12} N_{5i}}{\sum_{i=23}^{62} N_i} \times 100 \\[25pt]
I_W &= \frac{5 \times (N_{25} + N_{30} + N_{35} + N_{40} + N_{45} + N_{50} + N_{55} + N_{60})}{N_{23-62}} \times 100 \\[25pt]
\text{Solo para el dígito 0: } I_W &= \frac{10 \times (N_{30} + N_{40} + N_{50} + N_{60})}{N_{30-69}} \times 100 \\[25pt]
\text{Solo para el dígito 5: } I_W &= \frac{10 \times (N_{25} + N_{35} + N_{45} + N_{55})}{N_{25-64}} \times 100
\end{aligned}
$$

Interpretación:

| Rango de IW | Clasificación de la información |
|-------------|---------------------------------|
| 100 a 104   | Muy precisa                     |
| 105 a 109   | Precisa                         |
| 110 a 124   | Aproximada                      |
| 125 a 174   | Deficiente                      |
| 175 a más   | Muy deficiente                  |

Código en R

``` r
indice_whipple <-  base %>% 
  filter(Edadsimple >= 23 & Edadsimple <= 62) %>%
  group_by(Año) %>% # Agrupamos por año 
  summarise(
    # Numerador: Suma de poblaciones en edades terminadas en 0 o 5
    sum_0_5 = 5*sum(Total[Edadsimple %in% seq(25, 60, by = 5)]), #De cada edad que este en la columna suma cada secuencia de 5
    
    # Denominador: Población total del rango
    p_total_rango = sum(Total),
    
    # Cálculo final
    Whipple = (sum_0_5 / (p_total_rango)) * 100
  )
```

## 7. Índice de Myers

El índice de Myers también se usa para analizar preferencia hacia algún dígito y supone también que los los dígitos finales en las edades siguen una distribución uniforme.

Fórmula:

$$
M_j = (j + 1) * v_j + (10 - j) * v'_j\\[35pt]
I_M = 100 * \sum \left| \frac{M_j}{\sum M_j} - 0.1 \right|
$$

Interpretación:

| Rango de IM | Clasificación de la información     |
|-------------|-------------------------------------|
| 0 a 4.99    | Baja concentración de un dígito     |
| 5 a 14.99   | Mediana concentración de un dígito  |
| 15 a 29.99  | Alta concentración de un dígito     |
| 30 a más    | Muy alta concentración de un dígito |

Código en r

``` r
# Rango de edades: 10 a 79
rango_myers <- base %>%
  filter(Edadsimple >= 10 & Edadsimple <= 79) %>%
  mutate(Digito = Edadsimple %% 10) # Extrae el último dígito de la edad

# 1. Calculamos la población por dígito en dos bloques
# Bloque A: Edades 10 o más | Bloque B: Edades 20 o más
myers_calculo <- rango_myers %>%
  group_by(Año, Digito) %>%
  summarise(
    v_j = sum(Total[Edadsimple >= 10]),
    v_jprima = sum(Total[Edadsimple >= 20 ])
  ) %>%
  mutate(
    # 2. Aplicamos los Pesos de Myers
    j_mas_uno = Digito + 1,
    diez_menos_j = 10 - Digito,
    # 3. Población "Mezclada" (Blended Population)
    m_j = (v_j * j_mas_uno) + (v_jprima * diez_menos_j)
  )

# 4. Cálculo del Índice Final por Año
indice_myers_final <- myers_calculo %>%
  group_by(Año) %>%
  mutate(
    Suma_Total_Mezclada = sum(m_j),
    Porcentaje_Real = abs((m_j / Suma_Total_Mezclada)-0.1)) %>% summarise(indice = sum(Porcentaje_Real)*100)
```

Quarto enables y

``` r




base <- read.csv("~/Académico/2026/Ciclo I/Estadística/Introducción a la Demografía y Bioestadística/Presentaciones y temas/Clase 3/consumo_y_estatura.csv")


summary(base)


# Se calcula el promedio de las calorias

prom.calorias = mean(base$hatcalor, na.rm = T)

# Se hace el modelo de regresión}

mod = lm(base$hatcalor ~ base$tallam, base)

# Se calculan las nuevas calorías 

nuevas.calorias = prom.calorias + mod$res





# Se calcula la prevalencia

prevalencia.bruta  = round(100*(mean(base$hatcalor>=2100, na.rm = T)))

prevalencia.bruta
library(car)

crPlots(mod)
summary(mod$res)
```

El supuesto más importante es el de linealiedad, (che3carlo luego )

## Laboratorio de exposición al riesgo

``` r

library(dplyr)
library(lubridate)

base <- read.csv("~/Académico/2026/Ciclo I/Estadística/Introducción a la Demografía y Bioestadística/Asignaciones/Lab; Exposición al riesgo/muestrapob.csv")

base_def = base %>% 
  filter(murio == 1) %>% 
  summarise(numero_muertes= n()) 

base_def


base_julio2015 <- base %>% 
  filter(anyodefun == 2015 & mesdefun == 7 | is.na(anyodefun)) %>% 
  summarise(tasa_mortalida = (sum(murio == 1)/n())*1000)

# Parte 3



base_final <- base %>%
  mutate(
    # 1. Se crea la fecha de defunción
    fecha_muerte = make_date(year = anyodefun, month = mesdefun, day = diadefun),
    
    # 2. Fecha de referencia
    inicio_anio = ymd("2015-01-01"),
    
    # 3. Cálculo con ifelse
    tiempo_vivido = ifelse(murio == 1, 
                           as.numeric(fecha_muerte - inicio_anio + 1) / 365, 
                           1)
  )
# 4. Cálculo de la Tasa Bruta de Mortalidad (TBM)
total_muertes <- sum(base_final$murio == 1, na.rm = TRUE)
total_anos_persona <- sum(base_final$tiempo_vivido, na.rm = TRUE)

tbm_exacta <- (total_muertes / total_anos_persona) * 1000

print(paste("Años-persona totales:", round(total_anos_persona, 2)))
print(paste("TBM Exacta:", round(tbm_exacta, 2)))



base_analisis <- base %>%
  mutate(tiempo_vivido = ifelse(murio == 1, 0.5, 1))

# Sumamos todos los años-persona
total_anos_persona <- sum(base_analisis$tiempo_vivido)

# Contamos las muertes para el numerador
total_muertes <- sum(base_analisis$murio == 1)

# Tasa Bruta de Mortalidad
tbm_final <- (total_muertes / total_anos_persona) * 1000
```

## Suavizamiento

Hay métodos específicos de suvizamientos

Prorrateo: Es una téctnica que se utiliza para no obviar datos que no son especificados

# Componentes de cambio demográfico

### Modelos de crecimiento

#### Modelo de crecimiento aritmético

Cálculo de tasa $r_a = \frac{1}{t} \left( \frac{N_{\text{F}}}{N_0} - 1 \right)$

$$
N_{t'} = N_{pivote}\cdot(1+r_a*(t'))
$$

### Modelo de crecimiento geométrico

Cálculo de tasa $r_g=\left( \frac{N_{\text{F}}}{N_0}  \right)^{1/t}-1$

$$N_{t'} = N_{pivote} (1 + r_g)^{t'}$$

### Modelo de crecimiento exponencial

Cálculo de tasa $r_e=\frac{1}{t}\ln\left( \frac{N_{\text{F}}}{N_0}  \right)$

$$N_{t'} = N_{pivote} \cdot exp({r_e\cdot(t'))} = N_{pivote}\cdot e^{(r_e\cdot(t'))}$$

### Cálculo del $t$

Para calcular los tiempos se utilizan las siguientes fórumulas:

$$
t = (Año_f-Año_0)-\frac{(Mes_f-Mes_0)}{12}-\frac{Día_f-Día_0}{365.25}
$$

$$
t'(1) = (Año_\text{t'(1)}-Año_\text{pivote})-\frac{(Mes_\text{t'(1)}-Mes_\text{pivote})}{12}-\frac{Día_\text{t'(1)}-Día_\text{pivote}}{365.25}
$$

$$
t'(2) = (Año_\text{t'(2)}-Año_\text{pivote})-\frac{(Mes_\text{t'(2)}-Mes_\text{pivote})}{12}-\frac{Día_\text{t'(2)}-Día_\text{pivote}}{365.25}
$$

**Observación:** Para pivotear se pueden tomar cualquier tiempo de población. En teoría no deberían haber diferencias entre los resultados las proyecciones.
